臺灣高等法院刑事判決
109年度上訴字第4293號
上  訴  人  臺灣新北地方檢察署檢察官
被      告  李玉萍



上列上訴人因被告違反毒品危害防制條例案件，不服臺灣新北地
方法院109年度審訴字第1402號，中華民國109年8月7日第一審判
決（起訴案號：臺灣新北地方檢察署109年度毒偵字第2104號）
，提起上訴，本院判決如下：
    主  文
原判決撤銷。
本件公訴不受理。
    理  由
一、公訴意旨略以：被告甲○○基於施用第一級毒品之犯意，於民
    國109年3月24日中午某時，在新北市○○區○○路000巷0弄0號
    ，以將第一級毒品海洛因加水稀釋置於針筒並注射之方式，
    施用第一級毒品海洛因1次。另基於施用第二級毒品之犯意
    ，於109年3月25日19時25分許為警採尿起回溯96小時內某時
    ，在不詳地點，以不詳方式，施用第二級毒品甲基安非他命
    1次。嗣於109年3月25日19時15分許，行經新北市中和區華
    順街與華安街口時，因另案通緝為警攔查，當場扣得其持有
    之第一級毒品海洛因2包（淨重共0.84公克，驗餘淨重共0.8
    3公克）、殘渣袋1包、已使用之注射針頭1支及分裝勺1支，
    且經警採集其尿液送驗結果，呈可待因、嗎啡、安非他命及
    甲基安非他命陽性反應。因認被告涉犯毒品危害防制條例第
    10條第1項之施用第一級毒品罪及同條第2項之施用第二級毒
    品罪嫌云云。
二、按起訴之程式違背規定者，應諭知不受理之判決，並得不經
    言詞辯論為之，刑事訴訟法第303條第1款、第307條分別定
    有明文。而施用第一、二級毒品為犯罪行為，毒品危害防制
    條例第10條設有處罰規定。故施用第一、二級毒品者，本應
    科以刑罰。惟基於刑事政策，對合於一定條件之施用者，則
    依同條例第20條之規定，施以觀察、勒戒及強制戒治之保安
    處分。又民國109年1月15日修正公布、同年7月15日施行之
    毒品危害防制條例第20條第3項規定，犯第10條之罪於觀察
    、勒戒或強制戒治執行完畢釋放後，3年後始再犯者，不論
    其行為係在新法施行生效前或施行生效後所為（同條例第35
    條之1第1、2款參照），均應適用同條第1、2項（即應先觀
    察勒戒或強制戒治）之規定，其修法理由謂：施用毒品者具
    「病患性犯人」之特質，並參諸世界各國之醫療經驗及醫學
    界之共識，咸認施用毒品成癮者，其心癮甚難戒除，如觀察
    、勒戒或強制戒治執行完畢釋放後，3年後始再有施用第一
    級、第二級毒品之行為者，足見其有戒除毒癮之可能，宜再
    採以觀察、勒戒方式戒除其身癮及以強制戒治方式戒除其心
    癮之措施，為能放寬觀察、勒戒或強制戒治制度之適用時機
    ，以協助施用者戒除毒癮，爰修正第3項。同條例第23條第2
    項亦配合修正為「觀察、勒戒或強制戒治執行完畢釋放後，
     3年內再犯第10條之罪者，檢察官或少年法院（地方法院少
    年法庭）應依法追訴或裁定交付審理。」可知本次修法對於
    施用毒品者施以觀察勒戒、強制戒治，或依法追訴（或裁定
    交付審理）之適用範圍，係確立初犯為具「病患性犯人」之
    特質應先經一完整之醫療處置，3年內再犯者應依法追訴（
    或裁定交付審理），3年後再犯則裁定觀察勒戒，殆無疑義
    。但對於3犯以上距最近1次觀察勒戒或強制戒治執行完畢釋
    放後，逾3年者，究應適用同條例第20條第3項或第23條第2
    項處理，本次修法未明確規定，惟基於罪刑法定之明確性原
    則、法文之文義解釋，參諸觀察勒戒等治療處置，乃結合醫
    師、觀護人、社工心理諮商等不同領域之專業人員參與之保
    安處分措施，目的除在戒除施用毒品者身癮、心癮之措施外
    ，並企圖重新塑造生活紀律，改變其病態行為，與刑罰之執
    行並不相同，無法以刑罰補充或替代上開醫療處置之特性。
    從而，3犯以上如距最近1次觀察、勒戒或強制戒治執行完畢
    釋放後，已逾3年者，其間縱經判刑、執行，究與觀察勒戒
    或強制戒治已經完整之治療療程不同，無法補充或替代上開
    之醫療處置，均應再予觀察勒戒之機會，方為適法。是以，
    毒品危害防制條例第20條第3項規定所謂「3年後再犯」，只
    要本次再犯（不論修正施行前、後）距最近1次觀察、勒戒
    或強制戒治執行完畢釋放，已逾3年者，即該當之，不因其
    間有無犯第10條之罪經起訴、判刑或執行而受影響（最高法
    院109年8月11日第3次刑事庭會議決議、109年度台上字第32
    40號判決意旨、109年度台上大字第3826號裁定意旨參照）
    。
三、經查：上訴人即被告甲○○前因施用毒品案件，經臺灣臺北地
    方法院以87年度訴字第742號裁定送觀察、勒戒後，因認無
    繼續施用毒品傾向，由臺灣臺北地方法院以87年度訴字第74
    2號判決免刑確定；又於上開觀察、勒戒執行完畢釋放後5 
    年內之88年間，因施用毒品案件，經原審以88年度毒聲字第
    7026號裁定送觀察、勒戒後，因認有繼續施用毒品之傾向，
    再經原審以88年度毒聲字第7998號裁定令入戒治處所施以強
    制戒治，復經裁定停止戒治，於89年11月22日停止處分續執
    徒刑出所，迄於89年12月26日期滿未經撤銷，視為強制戒治
    執行完畢，起訴後，經原審以89年度訴字第142號判決判處
    有期徒刑9月、7月，應執行有期徒刑1年2月確定；另於93年
    間，因施用毒品案件，經原審以93年度訴字第1115號判決判
    處有期徒刑8月、4月，應執行有期徒刑10月確定；復於97年
    間，因施用毒品案件，經臺灣南投地方法院以97年度訴字第
    759號判決判處有期徒刑7月、10月確定，併與其所犯判刑確
    定之其他案件，經法院分別裁定應執行有期徒刑9年2月、2 
    年確定，於105年10月21日假釋出監並付保護管束，嗣假釋
    經撤銷而執行中，有本院被告前案紀錄表可查。因此，被告
    於109年3月24日、109年3月25日19時25分許為警採尿起回溯
    96小時內某時再犯本案施用第一級、第二級毒品犯行，顯與
    其最近1次因施用毒品而經強制戒治執行完畢釋放之89年相
    距已逾3年，依前述規定及說明，本案即應再予觀察、勒戒
    或強制戒治。雖檢察官前依修正前毒品危害防制條例規定提
    起公訴，起訴程序固未違背當時之規定，原審亦予以論罪科
    刑，然依新修正之毒品危害防制條例規定，本案已不得追訴
    ，檢察官逕行起訴，其起訴程序即已違背規定，應諭知不受
    理判決；原審予以論罪科刑，亦有違誤，檢察官上訴意旨指
    摘及此，為有理由，應由本院將原判決撤銷，諭知被告公訴
    不受理之判決，並不經言詞辯論為之。
據上論斷，應依刑事訴訟法第369條第1項前段、第364條、第303
條第1款、第307條，判決如主文。
中　　華　　民　　國　　109 　年　　12　　月　　7 　　日
                  刑事第八庭  審判長法　官 陳世宗
                                    法　官 呂寧莉
                                    法　官 周明鴻
以上正本證明與原本無異。
施用第一級毒品罪部分，如不服本判決，應於收受送達後20日內
向本院提出上訴書狀，其未敘述上訴之理由者並得於提起上訴後
20日內向本院補提理由書（均須按他造當事人之人數附繕本）「
切勿逕送上級法院」。
其餘部分不得上訴。
                                     書記官 謝雪紅
中　　華　　民　　國　　109 　年　　12　　月　　7 　　日